臺灣高雄地方法院民事判決　　　　　　　 94年度訴字第558號
原　　　告　乙○○
訴訟代理人　李文禎　　律師
　　　　　　黃如流　　律師
　　　　　　黃小舫　　律師
被　　　告　甲○○○○○○
當事人間遷讓房屋事件，本院於民國94年6月10日言詞辯論終結
，判決如下：
    主      文
被告應將坐落於如附表一所示土地上之如附表二所示建物全部騰
空遷讓交還原告。
被告應給付原告新台幣萬貳仟零貳拾元，及自民國九十三年十
月一日起至遷讓返還前開房屋之日止，按月給付原告新臺幣捌仟
零伍元之損害金。
原告其餘之訴駁回。
訴訟費用由被告負擔。
本判決第一、二項於原告分別以新台幣貳拾萬壹仟元及萬伍
仟元為被告供擔保後，得為假執行。
原告其餘假執行之聲請駁回。
    事實及理由
一、被告經合法送達，無正當理由未到庭，查無民事訴訟法第三
　　百八十六條各款情形，爰依原告聲請准為一造辯論判決。
二、原告主張：原告於民國九十三年五月十一日，向鈞院民事執
　　行處標得如附表一、二之土地（下稱系爭土地）及建物（下
　　稱系爭房屋），並於繳納全部價金後，在同年月二十一取得
　　鈞院核發之系爭土地、房屋權利移轉證書，而成為所有權人
　　。被告無權占用系爭房屋，自應遷讓交還原告。又無法律上
　　原因而受利益，致他人受有損害者，應返還其利益。民法第
　　一百七十九條前段定有明文。再無權占用他人之土地或建物
　　者，可能獲得相當於租金之利益，亦有最高法院六十一年度
　　台上字第一六九五號判例要旨可參。被告無權占用系爭房屋
　　，原告自得請求其返還相當於租金之不當利益。而按城市地
　　方房屋之租金，以不超過土地及建築物申報總價年息百分之
　　十為限。土地法第九十七條第一項著有明文。查系爭土地於
　　九十三年年一月間申報地價為每平方公尺二萬二千七百六十
　　四元，總價為新台幣（下同）一百二十二萬九千二百五十六
　　元；系爭房屋現值為六十三萬四千二百元，則被告占用系爭
　　房屋所受相當於租金之利益，應以系爭土地申報地價與房屋
　　現值總和年息百分之八計算為適當。是原告得請求被告給付
　　自九十三年六月一日起至同年九月三十日止之不當利益合計
　　四萬九千六百九十二元（１２４２３元×４＝４９６９２元
　　），及按月給付一萬二千四百二十三元｛（0000000
　　＋６３４２００）×０．０８÷１２＝１２４２３元（四捨
　　五入）｝之不當利益等情。爰本於民法第七百六十七條所有
　　物返還請求權及第一百七十九條不當得利返還請求權，聲明
　　：求為判決（一）被告應將坐落如附表一所示土地上之如附
　　表二所示建物全部騰空遷讓交還原告；（二）被告應給付原
　　告四萬九千六百九十二元，及自九十三年十月一日起至遷讓
　　返還前開房屋之日止，按月給付原告一萬二千四百二十三元
　　之損害金。（三）願供擔保，請准宣告假執行。
三、被告雖未於最後言詞辯論期日到庭，惟據其之前到庭所為聲
　　明及陳述則以：目前係由被告占用系爭房屋，惟伊使用系爭
　　房屋之權源，係來自於系爭房屋之建商即訴外人振盛營造有
　　限公司（下稱振盛公司）同意借用，如原告證明伊係無權占
　　用系爭房屋，亦願意返還系爭房屋等語置辯。爰聲明：原告
    之訴駁回。
四、原告主張伊向本院民事執行處拍得如附表一所示土地及附表
　　二所示建物，並於九十三年五月二十一日取得系爭土地及房
　　屋權利移轉證書，而被告則自原告買受系爭房地之前，即占
　　用系爭房屋等情，為被告所不爭執，並有原告提出拍賣附表
　　、不動產權利移轉證書、房屋及土地所有權狀及登記謄本為
    證，且據本院依職權調取本院九十一年度執字第二三四０九
    號執行全卷（下稱系爭執行事件）查明無訛，堪認原告主張
    上情為真實。茲本件應予審究者，乃被告占用系爭房屋，有
    無合法正當權源？又原告請求被告按月給付相當於一萬二千
    四百二十三元之損害金，有無理由？爰分述如下：
（一）被告占用系爭房屋，有無合法正當權源？
　１、按以無權占有為原因，請求返還所有物之訴，倘被告對於
      原告就其物有所有權之事實，已無爭執，惟以非無權占有
      為抗辯者，則原告對於被告無權占有之事實，即無舉證責
      任，至被告就其占有係屬正當之事實，應負舉證之責，如
　　　不能證明，應認原告之請求為正當（參照最高法院七十二
      年台上字第一五五二號及二五一六號判決意旨參照）。查
      ，原告為系爭房屋所有權人，而被告對於原告係所有權人
      乙節，並不爭執。則揆諸上開說明，被告就其有權占有系
      爭房屋，即應負舉證責任。
　２、被告辯稱：伊向振盛公司借用系爭房屋，故屬有權占用系
      爭房屋云云，固據其提出訴外人郭裕雄與振盛公司於八十
      二年十二月十七日簽訂之借用契約影本為證。惟查，上開
      借用契約係郭裕雄與振盛公司所簽訂，衡情，自與被告無
      涉，則被告執上開借用契約，資為其有利之證據，即屬無
      據。次查，被告所辯伊向振盛公司借用系爭房屋縱然為真
      ，核亦屬被告與振盛公司間借用權利義務關係，自不得執
      以對抗原告，足徵被告以上揭情詞置辯，洵屬無據。據上
      ，堪認被告占用原告所有系爭房屋，係屬無權占有。
　３、按民法第七百六十七條規定：「所有人對於無權占有或侵
  　　奪其所有物者，得請求返還之。對於妨害其所有權者，得
　　　請求除去之。有妨害其所有權之虞者，得請求防止之。」
　　　綜上所述，被告既無權占用原告所有系爭房屋，則原告本
  　　於民法第七百六十七條所有物返還請求權，請求被告遷讓
　　　交還如附表一所示建物，即屬有據。
（二）原告請求被告按月給付相當於一萬二千四百二十三元計算
      之損害金，有無理由？
　１、按民法第一百七十九條規定：「無法律上之原因而受利益
　　　，致他人受有損害者，應返還其利益，雖有法律上之原因
  　　，而其後已不存在者，亦同」；又依不當得利之法則請求
    　返還不當得利，以無法律上之原因而受利益，致他人受有
      損害為其要件，故其得請求返還之範圍，應以他人所受之
      利益為度，非以請求人所受損害若干為準。無權占有他人
      土地，可能獲得相當於租金之利益為社會通常之觀念，是
      無權占有他人土地所得之利益，得認以相當於法定最高限
      額租金之數額（最高法院六十一年度台上字第一六九五號
      判例要旨參照）。經查，被告自原告於九十三年五月二十
      一日取得系爭房地權利移轉證書時起，即無權占用系爭房
      屋乙節，業如上述。從而，原告請求被告給付自九十三年
      六月一日起至同年九月三日止共四個月之不當利益及自九
      十三年十月一日起至遷讓返還系爭房屋之日止，按月相當
      於系爭房屋租金之損害金，倘揆諸前揭說明，尚非無據。
　２、本件原告主張依據土地法第九十七條第一項所規定，即按
  　　城市地方房屋之租金，以不超過土地及建築物申報總價年
　　　息百分之十為限，並以系爭土地九十三年一月間申報地價
　　　每平方公尺二萬二千七百六十四元，及系爭房屋拍定現值
　　　六十三萬四千二百元，參酌被告無權占用系爭房屋坐落之
　　　土地面積為全部，故計算被告占用原告系爭房屋所受相當
　　　於租金之利益，應以系爭土地申報地價與房屋現值總和年
　　　息百分之八為適當，即一萬二千四百二十三元｛（000
　　　0000＋６３４２００）×０．０８÷１２＝１２４２
　　　３元（四捨五入）｝等情，業據其提出系爭土地謄本及系
　　　爭房屋拍賣公告等為證。本院審酌系爭房屋第一層樓為「
　　　樹天宮」，設有神壇，供奉神明，共有五層樓，第五層係
　　　屬未辦保存登記建物；坐落高雄市前金區○○○路與河南
　　　二路口附近，系爭房屋屋前道路寬約十米；系爭房屋旁邊
　　　有住家、建設開發公司、洗衣潔淨館、咖啡店及其他神壇
　　　等，對面為一棟十層樓高之中華電信大樓，交通便利，依
　　　現場來看，商業機能多屬於靜態等情，有本院勘驗筆錄（
　　　見本院卷頁二０）及現場照片多紙（見本院卷頁三０至三
　　　八）附卷可稽，顯見系爭房屋所在位置交通便利、公共設
　　　施尚佳、居住生活環境佳、鄰近土地均已建築房屋、社區
　　　管理狀況不錯、建物規劃使用及維護尚佳；暨系爭房屋坐
　　　落之土地於九十三年一月公告現值為每平方公尺六萬一千
　　　九百五十元、申報地價為二萬二千七百六十四元，土地拍
　　　定價額為二百四十一萬六千九百元，系爭房屋拍定價額為
　　　六十九萬二千元乙節，有土地登記謄本及權利移轉證書影
　　　本附卷可稽，足見系爭土地價值不低，系爭房屋價值普通
　　　；此外，參酌系爭房屋係供作神壇使用等情相互以觀，認
　　　原告請求按月以八千零五元｛（0000000＋６９２
　　　０００）×０．０５÷１２＝８００５元｝核算不當得利
　　　，尚屬適當。從而，原告本於不當得利法律關係，請求被
　　　告給付自九十三年六月一日起至同年九月三日止共三萬二
　　　千零二十元之不當利益及自九十三年十月一日起至遷讓返
　　　還系爭房屋之日止，按月給付相當於八千零五元之不當利
　　　益，即屬有據。
五、綜上所述，原告本於民法第七百六十七條所有物返還請求權
    及第一百七十九條不當得利返還請求權，請求判決如主文第
    一、二項所示，均有理由，應予准許。至逾此部分之請求，
    為無理由，應予駁回。
六、原告陳明願供擔保，聲請宣告假執行，核無不合，爰酌定相
    當擔保金額准許之。至原告敗訴部分，其假執行聲請，失其
    依據，應併予駁回。
七、本件事證已臻明確，兩造其餘攻擊、防禦方法及證據資料之
    主張，核與判決結果不生影響，爰不逐一論駁，併予敘明。
八、結論：原告之訴為部分有理由，部分無理由，依民事訴訟法
　　第385 條第1 項前段、第79條，第390 條第2 項，判決如主
    文。
中　　華　　民　　國　　94　　年　　6 　　月　　30　　日
                      民事第二庭法　官　李昭彥
正本係照原本作成。
如不服本判決，應於送達後20日內，向本院提出上訴狀並表明上
訴理由，如於本判決宣示後送達前提起上訴者，應於判決送達後
10日內補提上訴理由書（須附繕本）。
中　　華　　民　　國　　94　　年　　6 　　月　　30　　日
                                書記官　余幼芳
附表一：土地部分
┌─────────────────────────────────────────────────┐
│　　                                                                                              │
│                                                                                                  │
├─┬────────┬───────┬────────┬─────────────────────┤
│編│ 　不動產種類　 │　權利範圍　　│　面　　　　積  │　座　　　落                              │
│　│　　　　　　    │　　　　　　　│                │　　　　　　                      　      │
│號│　　　　　　　　│　　　　　　　│                │　　                                      │
├─┼────────┼───────┼────────┼─────────────────────┤
│１│　土　　　地　　│　全　　部　　│ 五四平方公尺　 │高雄市○○區○○段六八六之二五地號　　　　│
│　│　　　　　      │　　　　　　　│ 　　　　　　　 │地目雜　　　　　　　　　　　　　　　　　　│
│　│　　　　　　　　│　　　　　　　│ 　　　　　　　 │　　　　　　　　　　　　　　　　　　　　　│
│　│　　　　　　　　│　　　　　　　│ 　　　　　　　 │　　　　　　　　                          │
└─┴────────┴───────┴────────┴─────────────────────┘
 附表二：建物部分
┌─────────────────────────────────────────────────┐
│　　                                                                                              │
│                                                                                                  │
├─┬────────┬───────┬────────┬─────────────────────┤
│編│ 　基地坐落　　 │　建物門牌　　│　權利範圍　　  │　建物面積（平方公尺）                    │
│　│　　　　　　    │　　　　　　　│                │　　　　　　                      　      │
│號│　　　　　　　　│　　　　　　　│                │　　                                      │
├─┼────────┼───────┼────────┼─────────────────────┤
│１│高雄市前金區前金│高雄市前金區成│　全　　　　部  │地面層：三七．七九　　　　                │
│　│段六八六之二五地│功一路五六一號│　　　　　　　　│第二層：四九．三二　　　　　　　　　　　　│
│　│號　　　　　　　│建號五五八一　│　　　　 　　   │第三層：四九．三二　　　　　　　　　　　  │
│　│　　　　　　　　│　　　　　　　│　　　　 　　   │第四層：三七．七九　　　　　　　　　　　  │
│　│　　　　　　　　│　　　　　　　│　　　　 　　   │騎　樓：一一．五三　　　　　　　　　　　  │
│  │　　　          │　            │                │合　計：一八五．七五                      │
├─┼────────┼───────┼────────┼─────────────────────┤
│２│同　　　　　右　│同右建物未辦保│　全　　　　部  │地面層：五．三四　　　　　                │
│　│　　　　　　　　│存登記　　　　│　　　　　　　　│第二層：五．三四　　　　　　　　　　　　  │
│　│　　　　　　　　│臨編建號一一０│　　　　 　　   │第三層：五．三四　　　　　　　　　　　　  │
│  │　　　　        │五０          │                │第四層：八．七五　                        │
│  │　　　　        │　　          │                │第五層：四六．五四                        │
│  │　　　　        │　　          │                │合　計：七一．三一                        │
└─┴────────┴───────┴────────┴─────────────────────┘
